【裁判字號】    99,上易,286
【裁判日期】    990908
【裁判案由】    損害賠償
【裁判全文】
臺灣高等法院臺中分院民事判決         99年度上易字第286號
上  訴  人  丙○○
訴訟代理人  丁○○
被 上 訴人  欣欣環保工程股份有限公司
法定代理人  乙○○
訴訟代理人  甲○○
被 上 訴人  戊○○
上列當事人間請求損害賠償事件，上訴人對於中華民國99年5月
18日臺灣臺中地方法院98年度訴字第2152號第一審判決提起上訴
，本院於99年8月25日言詞辯論終結，判決如下：
    主      文
原判決關於駁回下開上訴人之訴及該部分假執行之聲請，暨訴訟
費用之裁判均廢棄。
上開廢棄部分，被上訴人戊○○、欣欣環保工程股份有限公司應
再連帶給付上訴人新臺幣參萬元，及自九十八年九月二十二日起
至清償之日止，均按週年利率百分之五計算之利息。
其餘之上訴駁回。
第一審（確定部分除外）、第二審訴訟費用，由被上訴人連帶負
擔十分之一，餘由上訴人負擔。
    事實及理由
甲、程序方面：
    按「訴之變更或追加，非經他造同意，不得為之。但第255
    條第1項第2款至第6款情形，不在此限。」，又「訴狀送達
    後，原告不得將原訴變更或追加他訴。但有下列各款情形之
    一者，不在此限：二、請求之基礎事實同一者。三、擴張或
    減縮應受判決事項之聲明者。四、因情事變更而以他項聲明
    代最初之聲明者。五、該訴訟標的對於數人必須合一確定時
    ，追加其原非當事人之人為當事人者。六、訴訟進行中，於
    某法律關係之成立與否有爭執，而其裁判應以該法律關係為
    據，並求對於被告確定其法律關係之判決者。」，民事訴訟
    法第446條第1項、第255條第1項第2款至第6款分別定有明文
    。查上訴人於於原審聲明請求被上訴人應連帶給付上訴人新
    臺幣（下同）993,618元，及其法定遲延利息。嗣原審判決
    被上訴人應連帶給付上訴人91,618元及法定遲延利息，而駁
    回上訴人其餘之訴及假執行之聲請，被上訴人於民國（下同
    ）99年7月23日所提之準備書狀中則僅請求被上訴人應再連
    帶給付上訴人408,382元及法定遲延利息（見本院卷30頁）
    。核屬減縮應受判決事項之聲明，依上開說明，應予准許。
    合先明。
乙、實體方面：
一、上訴人（即原告）方面：
  (一)、上訴之聲明：
    1.原判決不利於上訴人之部分廢棄。
    2.被上訴人應再連帶給付上訴人408,382元，及自98年9月22
      日起至清償日為止，按週年利率5％計算之利息。
    3.第一、二審訴訟費用由被上訴人連帶負擔。
  (二)、陳述：
    1.被上訴人戊○○係被上訴人欣欣環保工程股份有限公司（
      以下簡稱欣欣環保公司）之司機，以駕駛垃圾車兼收取垃
      圾為業，為從事業務之人，戊○○於96年9月10日上午8時
      50分許，駕駛欣欣環保公司所有車牌號碼Ｏ52-ＲＰ號垃
      圾車，沿台中市○○路往朝馬路方向行駛，正欲進行收取
      垃圾之業務，途經台中市○○路119之12號前，應注意能
      注意而疏未保持安全距離及車前狀況，並隨時採取必要安
      全措施，而自後追撞前方停紅燈由訴外人丁○○所駕駛之
      車牌號碼ＱＧ-9868號自用小客車，致車內後座之其妻即
      上訴人受有左足底擦傷及軀體挫傷之傷害。戊○○嗣於97
      年7月21日受原審刑事庭以97年度中交簡字第1199號簡易
      判決處刑在案（從事業務之人，因業務上之過失傷害人，
      處有期徒刑4月，如易科罰金以新臺幣一千元折算一日，
      於97年8月18日確定）。戊○○應負侵權行為責任。又戊
      ○○既係受僱於欣欣環保公司從事業務之人，欣欣環保公
      司依民法第188條第1項規定，應負連帶賠償責任，上訴人
      所受損害如下：(1)醫療費用：9,618元。(2)減少勞動能力
      損失：384,000元。(3)精神慰撫金：600,000元。合計：99
      3,618元。
    2.關於行政院國軍退除役官兵輔導委員會台中榮民總醫院（
      以下簡稱台中榮民總醫院）於98年12月30日書函中說明欄
      第2項，雖載稱：98年8月3日肺功能檢查結果為「中度促
      限性通氣障礙」，因無車禍前肺功能檢查資料可供比較，
      故無法推測是否係因車禍所造成等解釋等情（見原審卷95
      頁），惟上訴人於車禍發生之前為健康的人，均無相關病
      例，且不會無緣無故檢查，故此係車禍後才有之病情，上
      訴人於車禍後選擇台中榮民總醫院中醫科治療迄今，從未
      間斷，中醫證明挫傷後遺症，病情嚴重，且繼續治療診斷
      ，詳如97年4月30日臺中榮民總醫院診斷證明書（見原審
      卷26頁），亦甚明確。
    3.爰依民法第184條第1項、第188條第1項前段、第193條第1
      項及第195條第1項前段之侵權行法律關係為請求被上訴人
      連帶賠償等語。並聲明：「(1)被上訴人應連帶給付上訴人
      993,618元，及自起訴狀繕本送達被上訴人翌日起至清償
      日止，按年息百分之5計算之利息；(2)願供擔保請求為假
      執行之宣告。」，原審僅判命被上訴人應連帶給付上訴人
      91,618元及該部分假執行之宣告（被上訴人敗訴部分未聲
      明不服，已告確定），尚有未洽。上訴人提起上訴，上訴
      聲明如上所示。
    4.於本院並補稱以：
      (1)上訴人於車禍前即與小博士托兒所合作才藝課程，每日
        美術班1堂、樹脂班1堂，每堂課鐘點費800元，每月美
        術課、樹脂班各20堂，共40堂，上訴人由受傷前身體正
        常，中氣十足，每月可上40堂課，上訴人受傷後至少有
        2年無法工作，故減少勞動能力工作之損失應為800元
        40（堂）12（月）2（年）＝768,000元，但上訴人
        在原審已酌減請求為384,000元，原審未詳細審酌上訴
        人在原審提出之證據，只判決被上訴人應連帶賠償上訴
        人32,000元，於法未合，而且有悖常理，實難令上訴人
        甘服。此部分被上訴人至少應再賠償上訴人352,000元
        ，始合乎情、理、法，但上訴人僅請求被上訴人應再連
        帶給付上訴人208,382元。
      (2)精神慰撫金部分：上訴人雖只有明道中學畢業，但自幼
        靠個人不斷進修深造，直至結婚後，與丈夫丁○○二人
        共同努力，付出無數心血，才辛苦成立天使之音藝術工
        作室，從事藝術創作與樹脂土技術移轉及外聘（見原審
        卷第34至36頁），上訴人每月收入均在100,000元以上
        ，詎遭被上訴人不法侵害，除了上訴人身體受到重大傷
        害以上，全家經濟及上訴人一生建立之事業前途，均受
        到嚴重之打擊，精神上所受之損害，可謂心如刀割，尤
        其身體機能喪失，危及生命，收入減少，房屋被拍賣，
        有原審法院民事執行處函（見本院卷27至29頁）及診斷
        書（見原審卷26至32頁）為憑，實非筆墨所能形容。又
        戊○○任職於欣欣環保公司，每月39,000元薪資，欣欣
        環保公司之資產更高達32,000,000元，名下尚有多輛環
        保車等財產，原審未詳查兩造之情形及上訴人所造成無
        可彌補之損害，竟只判決應賠償精神損害金50,000元，
        顯有欠當，亦嚴重違反經驗法則及人情常理，於法未合
        。請求鈞院至少應再酌增精神慰撫金200,000元，以符
        合人情常理。
      (3)綜上所述，被上訴人應再連帶給付減少勞動工資208,38
        2元及精神慰撫金200,000元，合計408,382元。
二、被上訴人（即被告）方面：
  (一)、答辯之聲明：
    1.上訴駁回。
    2.第二審訴訟費用由上訴人負擔。
  (二)、陳述：
    1.上訴人主張減損勞動力須有鑑定為依據，精神慰撫金過高
      ，被上訴人願賠償上訴人40,000元損失等語，資為抗辯。
      原審判命被上訴人應連帶給付上訴人91,618元，並駁回上
      訴人之其餘之訴及假執行之聲請，並無不合。上訴人提起
      上訴，非有理由，爰答辯聲明如上所示。
    2.於本院並補充辯稱：
      (1)被上訴人對肇事責任並無爭議，也對上訴人因傷產生之
        諸多不便，深感抱歉，但經過多次協商，上訴人提出請
        求請求之賠償金額依然太高，且賠償項目太無理，被上
        訴人無法負擔，致戊○○受刑事之應有懲罰。茲原判決
        被上訴人應連帶給付上訴人91,618元，雖判決金額偏高
        ，但考慮上訴人為受害人，故被上訴人願息事寧人不上
        訴。
      (2)被上訴人就上訴人所要求之部分提出質疑：
        上訴人之實際月薪薪資為何？有無扣繳憑單？
        上訴人強調業經2年以上無法工作，無法工作之理由
          為何？經台中榮民總醫院對於上訴人之肺功能檢查結
          果已經確認無法推測與本車車禍有相關連，且「中度
          促限性通氣障礙」之症狀是否影響工作及是否無法工
          作在於上訴人之意願，實存可議。
        上訴人所提出增加精神慰撫金200,000元，被上訴人
          實難認同，被上訴人戊○○學歷僅國中畢業，從事勞
          動工作，家境困頓，目前名下並無房產以租屋過日，
          而上訴人之傷勢踱其工作並無大礙，上訴人房屋數棟
          遭受拍賣，並非被上訴人所願，亦非被上訴人所害，
          要求如此高額之賠償金額實非被上訴人所能負擔。
三、兩造所不爭執之事實：
  (一)、戊○○係欣欣環保公司之司機，駕駛欣欣環保公司所有車
      牌號碼Ｏ52-ＲＰ號垃圾車，應注意能注意而疏未保持安
      全距離及車前狀況，並隨時採取必要安全措施，而自後追
      撞前方停紅燈由訴外人丁○○所駕駛之車牌號碼ＱＧ-986
      8號自用小客車，致車內後座之其妻即上訴人受有左足底
      擦傷及軀體挫傷之傷害。戊○○嗣於97年7月21日受原審
      刑事庭以97年度中交簡字第1199號簡易判決處刑，即因業
      務上之過失傷害人，處有期徒刑4月，如易科罰金以新臺
      幣一千元折算一日，於97年8月18日確定。戊○○負有全
      部過失責任。
  (二)、上訴人支出醫療費用9,618元，此部分被上訴人已敗訴確
      定。
  (三)、上訴人教授才藝班每堂課800元，有開美術班、樹脂土班
      每個月各20堂課。
  (四)、上訴人學歷為明道中學畢業，才藝班老師，教授才藝班每
      堂課800元，有開美術班、樹脂土班每個月各20堂課，名
      下有四間房子。被上訴人戊○○是高職畢，開環保車，月
      薪39,000元，名下無不動產。被上訴人欣欣環保公司資產
      32,000,000元，名下有環保車輛多台。
  (五)、上訴人尚未領取汽車強制險理賠金。
四、兩造所爭執之事實：
    上訴人請求被上訴人再連帶給付減少勞動能力損失208,382
    元、精神賠償200,000元是否有理？
五、本院判斷：
  (一)、上訴人主張：戊○○係欣欣環保公司之司機，以駕駛垃圾
      車兼收取垃圾為業，為從事業務之人，戊○○於前揭時地
      ，駕駛欣欣環保公司所有前開垃圾車，正欲進行收取垃圾
      之業務，途經台中市○○路119之12號前，應注意能注意
      而疏未保持安全距離及車前狀況，並隨時採取必要安全措
      施，而自後追撞前方停紅燈由訴外人丁○○所駕駛之車牌
      號碼ＱＧ-9868號自用小客車，致車內後座之其妻即上訴
      人受有左足底擦傷及軀體挫傷之傷害。戊○○嗣於97年7
      月21日受原審刑事庭以97年度中交簡字第1199號簡易判決
      處刑在案（從事業務之人，因業務上之過失傷害人，處有
      期徒刑4月，如易科罰金以新臺幣一千元折算一日，於97
      年8月18日確定），戊○○應負過失責任，即戊○○應負
      侵權行為責任，其僱用人即欣欣環保公司亦應負連帶賠償
      責任等情，業據其提出原審刑事判決1件、欣欣環保公司
      營業登記資料公示查詢單、醫療收據等為證（見原審卷第
      8至24頁），並經本院依職權調取上開刑事業務過失傷害
      案件偵審卷宗查明無訛，復為被上訴人所不爭執，堪信為
      真實。
  (二)、按因故意或過失，不法侵害他人之權利者，負損害賠償責
      任；因故意或過失，不法侵害他人之權利者，負損害賠償
      責任。受僱人因執行職務，不法侵害他人之權利者，由僱
      用人與行為人連帶負損害賠償責任；不法侵害他人之身體
      或健康者，對於被害人因此喪失或減少勞動能力，或增加
      生活上之需要時，應負損害賠償責任；不法侵害他人之身
      體、健康、名譽、自由、信用、隱私、貞操，或不法侵害
      其他人格法益而情節重大者，被害人雖非財產上之損害，
      亦得請求賠償相當之金額；民法第184條第1項、第188條
      第1項前段、第193條第1項及第195條第1項前段分別定有
      明文。復按按慰藉金之賠償須以人格權遭遇侵害，使精神
      上受有痛苦為必要，其核給之標準固與財產上損害之計算
      不同，然非不可斟酌雙方身分資力與加害程度，及其他各
      種情形核定相相當之數額（參照最高法院51年度台上字第
      223號判例意旨）。
  (三)、戊○○駕駛欣欣環保公司所有前開垃圾車，不慎過失追撞
      前方汽車，致車內之上訴人受傷，即屬戊○○係因過失不
      法侵害上訴人之身體，且該損害與戊○○之過失行為間，
      有相當之因果關係；又欣欣環保公司為戊○○之僱用人，
      揆諸前揭法律規定，被上訴人等即應連帶負賠償責任。
      參稽上情，上訴人本於侵權行為之法則，請求被上訴人應
      連帶給付上訴人因前揭犯行所受之損失，自屬有據。茲分
      別就上訴人請求之項目審酌如下：
    1.醫療費用：9,618元。此部分被上訴人敗訴，未聲明不服
      ，已告確定，茲不再贅述。
    2.減少工作損失部分：
      (1)上訴人主張其於車禍前即與小博士托兒所合作才藝課程
        ，每堂課800元，有開每日美術班、樹脂土班各1堂，每
        個月各20堂課，共40堂，上訴人由受傷前的生氣盎然且
        授課中氣十足，及自車禍後因胸部疼痛嚴重且經台中榮
        民總醫院診斷有肺功能遺存中度促限性通氣障礙，致請
        假迄今近2年無法工作，爰於原審請求因傷後無法工作
        減少之收入損害384,000元（計算式：800元40堂12
        個月＝384,000元）等情，並經提出台中榮民總醫院診
        斷證明書（見原審卷第28至33頁）為證，然為被上訴人
        所否認。
      (2)本件經原審函請囑託台中榮民總醫院就上訴人此項損害
        鑑定，經該醫院於98年12月30日以中榮醫企字第098002
        2281號函復原審略載：「二、98年8月3日肺功能檢查結
        果為『中度促限性通氣障礙』，因無車禍前肺功能檢查
        資料可供比較，故無法推測是否係因車禍所造成。臨床
        上無體傷之客觀證據，但此與可否工作無關；可否工作
        係依病患之意願，可否工作之期間亦然。」等情，有該
        函文在卷可參（見原審卷95頁），佐之上訴人提出：
        台中市消防局緊急救護紀錄表（見原審卷28頁）中病患
        主訴欄內載有「1.感覺哪裡不舒服：背部疼痛。2.感覺
        怎樣的不舒服：很痛。3.大約不舒服有多久：十分鐘。
        4.還有其他地方不舒服嗎？無」等情，其背部疼痛的過
        程並不長久。台中榮民總醫院97年4月30日診斷書（
        見原審卷26頁）內記載：患者自97年2月1日起迄於97年
        4月23日止，共就診13次等情，依該首次就診日即97年2
        月1日，距本件車禍發生96年9月10日，其間已近5個月
        之久，二者間是否具有關聯性，實不無可疑。台中榮
        民總醫院98年8月10日診斷證明書（見原審卷27頁）內
        記載：「病人於96年9月10日至本院急診診治，經傷口
        處理及保守治療，並於急診觀察診治，於96年9月12日
        出院，於98年8月3日於本院肺功能檢查結果為中度促限
        性通氣障礙。」，該「中度促限性通氣障礙」肺功能檢
        查結果之時間98年8月3日，距本件車禍發生96年9月10
        日之時，亦近2年之久。準此以觀，上訴人不僅於本件
        車禍發生後，近5個月之久，始向上開醫院為中醫診療
        ，且肺功能檢查結果又距本件車禍發生之時已近2年，
        又因無車禍前肺功能檢查資料可供比較，尚無法推測該
        「中度促限性通氣障礙」是否係因本件車禍所造成，則
        上訴人主張「中度促限性通氣障礙」檢查結果為本件車
        禍受傷所造成，兩者具有相當因果關係，尚屬無據。
      (3)惟觀之上開車禍急救之紀錄表（見原審卷28頁），上訴
        人既有背部疼痛，且很痛之情，已見前述，參諸上訴人
        係教授才藝課程之老師，須不斷以聲音傳達教學內容，
        並且必須或坐或立的予以示範教學，亦賴有相當之體力
        以資負荷等情，亦有上訴人提出之教學簡介及照片在卷
        足憑（見原審卷34至36頁），堪認上訴人於本件車禍後
        宜有1個月之休息恢復期間為適當，職是，上訴人得請
        求之工作損失為32,000元（計算式：800元40堂1個
        月＝32,000元），上訴人逾此部分之請求，於法無據。
        從而，上訴人請求被上訴人應再連帶給付減少勞動工資
        208,382元，不應准許。
    3.精神慰撫金：
      (1)上訴人主張其因本件車禍，造成不僅身體受有傷害，且
        連帶教授才藝課程停擺，全家經濟皆受影響，上訴人精
        神倍感痛苦，爰請求被上訴人賠償精神損害600,000元
        等語。被上訴人則抗辯上訴人請求之金額過高等語。
      (2)查上訴人學歷為明道中學畢業，才藝班老師，教授才藝
        班每堂課800元，有開美術班、樹脂土班每個月各20堂
        課，名下有汽車1輛、土地1筆、房屋4間；被上訴人戊
        ○○是高職畢業（查戊○○雖於99年9月2日民事答辯狀
        稱其僅為國中畢業，惟其於原審卷71頁已直承其為高職
        畢業，且於原審及本院均列為不爭執事項，又其於台中
        市警察局第六分局交通隊肇事訊問時亦直承係高職畢業
        ，故其為高職畢業，應可認定）開環保車，月薪39,000
        元，名下有汽車1輛，無不動產；被上訴人欣欣環保公
        司資產32,000,000元，名下有環保車輛多台等情，業據
        兩造陳明在卷（見原審卷71頁），復有兩造稅務電子閘
        門財產所得調件明細表附卷足稽（見原審卷45至65頁）
        。本院斟酌上訴人因本件車禍受有左足底擦傷及軀體挫
        傷之傷害，精神上受有創痛之程度，及兩造身分、地位
        、經濟能力等一切情狀，認上訴人請求80,000元之慰撫
        金，尚屬公允，應予准許，逾此部分之請求，於法未合
        。原審酌定50,000元之慰撫金，尚屬過低，而上訴人請
        求被上訴人應再連帶給付上訴人精神慰撫金200,000元
        ，則屬過高，不應准許。從而，上訴人請求被上訴人應
        再連帶給付上訴人精神慰撫金30,000元（即80,000元－
        50,000元＝30,000元，則屬有據，其餘之請求為無據。
    4. 綜上，上訴人請求被上訴人應連帶給付上訴人因前揭侵
       權行為所受之損失，於121,618元範圍內（計算式：9,61
       8元＋32,000元＋80,000元＝121,618元），即屬有據，
       逾此部分之請求，不應准許。而扣除原審判准之91,618
       元（被上訴人敗訴部分未聲明不服，已告確定），上訴
       人得請求被上訴人再連帶給付30,000元。
  (四)、再按給付無確定期限者，債務人於債權人得請求給付時，
      經其催告而未為給付，自受催告時起，負遲延責任。其經
      債權人起訴而送達訴狀，或依督促程序送達支付命令，或
      為其他相類之行為者，與催告有同一之效力；遲延之債務
      ，以支付金錢為標的者，債權人得請求依法定利率計算之
      遲延利息。但約定較高者，仍從其約定利率；又應付利息
      之債務，其利率未經約定，亦無法律可據者，週年利率為
      百分之5，民法第229第2項、第233條第1項及第203條分別
      定有明文。本件上訴人依侵權行為之法律關係請求被上訴
      人連帶賠償所受之損失，並未定有給付期限，又上訴人提
      起本件民事起訴狀繕本係於98年9月21日送達於被上訴人
      ，有送達證書在卷足佐（見原審卷42、44頁），是上訴人
      請求被上訴人應再連帶給付30,000元及自起訴狀繕本送達
      翌日即98年9月22日起至清償日止，按年息百分之5計算之
      遲延利息，核與上開規定相符，應予准許，逾上開部分之
      請求，為無理由，應予駁回。又不應准許部分，其假執行
      之聲請，因失所附麗，應併予駁回。上開應予准許部分，
      原審駁回上訴人此部分之訴及假執行之聲請，自有未合，
      上訴意旨指摘原判決此部分不當，聲明求為廢棄改判，係
      有理由，應由本院將原判決該部分廢棄，並改判如主文第
      二項所示；至於不應准許部分，原審判決駁回其訴及假執
      行之聲請，並無不合，此部分上訴意旨仍執前詞指摘原判
      決此部分不當，聲明求為廢棄改判，為無理由，應予駁回
      。又上開准許部分，上訴人上訴意旨並未陳明願供擔保請
      求宣告假執行，且未逾1,500,000元，本院判決後已告確
      定，自無宣告假執行之必要，併予明。
六、又本件事證已臻明確，兩造其餘主張或攻擊防禦方法並其他
    證據資料，對本件判決結果並無影響，毋庸審酌之，附此
    明。
七、據上論結，本件上訴為一部有理由，一部無理由，依民事訴
    訟法第450條、第449條第1項、第79條，判決如主文。
中    華    民    國    99    年    9    月    8      日
                民事第一庭    審判長法  官  吳火川
                                    法  官  饒鴻鵬
                                    法  官  胡景彬
以上正本係照原本作成。
兩造均不得上訴。
                                    書記官  劉建智
中    華    民    國    99    年    9     月    8     日
                                                      Ｓ

司法院資訊處製作；財團法人民間司法改革基金會備份。
